【裁判字號】    94,訴,147
【裁判日期】    950301
【裁判案由】    偽造有價證券
【裁判全文】
臺灣臺中地方法院刑事判決               94年度訴字第147號
公  訴  人  臺灣臺中地方法院檢察署檢察官
被      告  己○○
                    國民
選任辯護人  陳兆瑛律師
上列被告因偽造有價證券案件，經檢察官提起公訴（九十三年度
偵字第一○、四九四八號），本院判決如下：
    主    文
己○○連續意圖供行使之用，而偽造有價證券，累犯，處有期徒
刑肆年貳月。
如附表所示之支票均沒收。
      事  實
一、己○○前於民國八十八年間，因詐欺案件，經臺灣高等法院
    判處有期徒刑十月確定，甫於八十九年十一月二十二日縮刑
    期滿執行完畢。詎仍不知警惕，於九十二年六月上旬，因急
    需給付其所經營之敦城建設企業有限公司（以下簡稱敦城公
    司）向子○○購買坐落臺中縣潭子鄉○○段四○之一、四○
    之三地號土地之定金及乙○○、丁○○、壬○○工程款，惟
    其已經銀行列為拒絕往來戶，無法請領支票使用，乃欲向友
    人庚○○（現由檢察官偵查中）借用支票，惟庚○○亦因信
    用不佳，而無支票可借予己○○，己○○遂委請庚○○依報
    紙刊登販賣、借用支票之廣告上所載電話，代為聯繫購買空
    白支票事宜，庚○○遂與真實姓名年籍不詳之人聯絡後，約
    定交易時間、地點及以每張新臺幣（下同）三千元之價格，
    購入他人為發票人名義之空白支票八張。嗣己○○與庚○○
    依約至臺中市文華高中位於寧夏路之側門口，該販賣支票之
    人即駕駛計程車前來交易，而交付如附表編號一至六、八、
    九所示，以不詳方式作成之其上發票人簽章欄有偽造之「戊○○」印文（並無積極證據證明係以偽造之「戊○○」印章
    所偽造）之空白支票八張，庚○○則代己○○交付二萬四千
    元予該販售支票之不詳姓名年籍之人。己○○雖可預見其以
    顯不相當之價格買受，並可隨意簽發使用之來源不明支票，
    其上發票人「戊○○」之印文可能係出於偽造或未經發票人
    戊○○之同意，經上開不詳姓名年籍之人取得後於報紙登廣
    告販售，其並無權加以簽發，竟仍意圖供行使之用，基於概
    括犯意，連續於下列時、地，分別委由不知情之第三人填寫
    發票日、票面金額、受款人等支票絕對或相對應記載事項，
    而偽造完成如附表編號一至六、八、九所示之支票後，將之
    分別交付予子○○、乙○○、丁○○而行使之：
  (一)九十二年六月中旬某日，己○○在臺中市○○路洛水泡沫紅
    茶店，利用不知情之友人丑○○，依己○○與子○○商議而
    決定之發票日及票面金額，記載於如附表編號一、二、三所
    示之支票上，而偽造完成支票三紙後，由己○○當場將其中
    如附表編號一、二所示之支票，交付予子○○，以作為其所
    經營之敦城公司向子○○購買坐落臺中縣潭子鄉○○段四○
    之一、四○之三地號土地之定金；另將如附表編號三所示之
    偽造支票，出借予子○○而行使之。惟嗣後因子○○未使用
    如附表編號三所示之支票，而將該支票託丑○○交回給己○○。
  (二)同年六月中旬某日，己○○在臺中市某處，為給付前積欠乙○○之工程款，乃由乙○○提供受款人及金額，再由己○○
    利用不知情之友人陳有明，在如附表編號四、五、六所示支
    票上，填寫發票日、票面金額及受款人，而偽造完成支票三
    紙後，交付乙○○而行使之。惟因其中如附表編號四所示之
    支票上受款人「錦鈦水電材料有限公司」之「鈦」字寫錯，
    經乙○○告知己○○後，己○○再委託庚○○向該販售支票
    之不詳姓名年籍之人購買如附表編號七所示，亦以不詳方式
    作成，其發票人簽章欄已有偽造之「戊○○」印文之空白支
    票一張，並委由庚○○於己○○交付上開三紙支票後三日，
    在臺中市○○路之唐莊泡沫紅茶店，將上開空白支票交付乙○○，由不知情之乙○○自行依照如附表編號四所示之支票
    ，填寫發票日、票面金額及受款人「錦鈦水電材料有限公司
    」。
  (三)己○○為給付積欠丁○○及其表弟壬○○之工程款，乃於同
    年八月上旬某日，在南投縣草屯鎮○○街一七三號之工地事
    務所，由己○○利用不知情之員工蔡秋燕，依丁○○指示之
    發票日及票面金額，填寫於如附表編號八、九所示之支票上
    ，而偽造完成如附表編號八、九所示之支票二張後，將該二
    紙支票交付丁○○，並委託丁○○將其中如附表編號九所示
    之支票，轉交予壬○○而行使之。
  (四)嗣子○○為調借現金，而將如附表編號一、二所示之支票，
    分別轉讓予邱文彬及林水鏡，經其二人提示付款後，合作金
    庫銀行松山分行發覺該支票並非該行所發給之支票，而通知
    臺北市政府警察局；另乙○○為給付工程款，將如附表編號
    五所示之支票轉讓予康敦企業有限公司，經康敦企業有限公
    司提示後，始查悉上情。
二、案經臺中市警察局第一分局及第二分局分別報告臺灣臺中地
    方法院檢察署檢察官偵查起訴。
      理  由
一、訊據被告許金承固坦承曾於九十二年六月間，在臺中市○○
    路文華高中，自證人庚○○處取得如附表所示之八張支票，
    當時該八張支票上僅有發票人戊○○之印文，其餘應記載事
    項均為空白，嗣由證人丑○○於如附表編號一至三所示之空
    白支票上，填寫發票日及票面金額後，將如附表編號一、二
    、三所示之支票交付予證人子○○，其中如附表編號三所示
    之支票，借予證人子○○以向人調借現金使用，惟嗣後證人
    子○○並未使用該紙支票，乃託證人丑○○返還；另為清償
    證人乙○○之工程款，乃請案外人陳有明依證人乙○○所提
    供之受款人及票面金額、填載於如附表編號四、五、六所示
    之空白支票後，交付證人乙○○而行使之，嗣因證人乙○○
    告知其中如附表編號四所示之支票有記載事項寫錯，其乃請
    證人庚○○至臺中市○○路唐莊泡沫紅茶店，以如附表編號
    七所示之空白支票，向證人乙○○換回如附表編號四所示之
    支票；另因積欠證人丁○○及被害人壬○○之工程款，乃在
    南投縣草屯鎮，請案外人蔡秋燕依證人丁○○所指示之發票
    日及票面金額，填載完成如附表編號八、九所示之支票後，
    交付證人丁○○，並由證人丁○○將如附表編號九所示之支
    票轉交被害人壬○○等情，惟矢口否認有何偽造有價證券犯
    行，辯稱：如附表所示之支票，是伊向證人庚○○借來的，
    並不知道是偽造的支票，亦不知道證人庚○○如何取得這些
    票，伊向證人庚○○借票時，就有說好將來要包一個紅包給
    證人庚○○，嗣後亦有請案外人蔡秋燕幫伊查詢支票發票人
    之信用狀況，如附表編號一、二、三所示之支票，是證人子
    ○○向伊借用的，並非要支付伊所經營之敦城公司向證人子
    ○○購買坐落臺中縣潭子鄉○○段四○之一、四○之三地號
    土地之買賣價金，另將如附表編號八、九所示之支票交付證
    人丁○○的時間是在九十二年六月下旬，而非在同年八月間
    云云。經查：
  (一)被告曾將如附表編號一至三所示之支票交付予證人子○○，
    編號四至七所示之支票交付予證人乙○○，編號八及九所示
    之支票交付證人丁○○，嗣證人子○○將如附表編號一、二
    所示之支票分別交付予案外人邱文彬及林水鏡等情，除被告
    於警詢、偵查及本院準備程序、審理時供承在卷外，並經證
    人子○○於警詢、偵查及本院審理時、證人乙○○於偵查及
    本院審理時、證人丁○○於本院審理時、證人邱文彬、其女
    邱鈺婷於警詢時及證人丑○○於本院審理時分別證述明確（
    見臺灣臺中地方法院檢察署九十三年度偵字第一○號偵查卷
    宗＜以下簡稱「一○號偵卷」＞證人子○○九十二年十一月
    十九日警詢筆錄、九十三年三月二十六日、同年四月五日偵
    訊筆錄、證人邱文彬、邱鈺婷九十二年十一月六日警詢筆錄
    、證人乙○○九十三年八月六日偵訊筆錄、同署九十三年度
    偵字第四九四八號偵查卷宗＜以下簡稱「四九四八號偵卷」
    ＞）證人子○○九十三年二月十三日警詢筆錄、本院卷第一
    七二至一七八、二○九至二二六、二七○至二七六、二八六
    、二八七頁），並有如附表編號一至三、五至九所示之支票
    影本八紙附卷可稽（見本院卷第六一、六二、六四、六五、
    二八○、二八一頁）。至被告雖辯稱：交付如附表編號一、
    二所示之支票予證人子○○，是因為證人子○○向伊借票，
    另交付如附表編號八、九所示之支票予證人丁○○之時間係
    在九十二年六月下旬云云。惟查，證人子○○曾於九十二年
    四月二十日與由被告擔任代表人之敦城公司訂立買賣契約，
    由敦城公司購買證人子○○所有之坐落臺中縣潭子鄉○○段
    四○之一、四○之三地號土地，並約定敦城公司應給付定金
    四百五十萬元等情，有土地買賣契約書一份在卷可憑（見一
    ○號偵卷內）。而證人子○○迭於警詢、偵查及本院審理時
    俱證述：被告交付如附表一、二所示之支票，係要作為向伊
    上開土地之部分定金等語（見前揭證人子○○警詢及偵訊筆
    錄、本院卷第二一二頁），核與被告於警詢及本院審理時之
    供述相符（見一○號偵卷被告九十二年十一月二十一日警詢
    筆錄、四九四八號偵卷被告九十三年二月十三日警詢筆錄、
    本院卷第二一八頁）；且證人即代被告出面接洽購買空白支
    票事宜之庚○○亦於本院審理時證述：被告是為了支付向證
    人子○○購買土地之價金而需要購買支票等語（見本院卷第
    二三○頁），而堪認證人子○○前揭陳述為可信。被告嗣後
    翻異其詞，空言否認，並不足採。另證人丁○○於本院審理
    庭第一次到庭時，並未提出如附表編號八、九所示之支票，
    惟仍證述：交付支票之時間，是在九十二年八月上旬，票的
    日期不同，二十五萬元那張支票，發票日是在同年八月二十
    五日，十五萬元那張支票，則在月底，確實交付支票之時間
    不能確定，伊拿到支票時，距離發票日尚有二十餘日等語（
    見本院卷第二七二、二七六頁），嗣於第二次到庭提出如附
    表編號八、九所示支票影本後，再結證稱：被告交付支票之
    時間，係在九十二年八月上旬某日等語（見本院卷第二八九
    頁），是由證人丁○○在無支票佐證之情形下，其以發票日
    回溯交付支票之時間所為陳述，與嗣後提出支票後所為之陳
    述一致，堪認證人丁○○對於被告交付如附表編號八、九所
    示支票之時間，記憶清楚，而足以採信。是被告辯稱上情，
    仍屬無據，無可採信。
  (二)如附表所示支票之發票人戊○○，確於臺灣省合作金庫銀行
    松山分行，開設帳號為二八四二四之三號之支票存款帳戶等
    情，有合作金庫銀行松山分行九十四年三月九日合金松山存
    0000000000二號函所附新開戶建檔登錄單及支票
    存款印鑑卡各一份在卷可查（見本院卷第一一五至一一八頁
    ）。經本院將如附表編號一至三、五至七所示之支票原本六
    紙，送請臺灣省合作金庫銀行松山分行鑑定結果，該六紙支
    票均非該行所印製等情，亦有該行九十四年七月十三日合金
    松山存字第○九四○○○三七四九號函附卷可考（見本院卷
    第一八八頁）。另經本院比對發票人戊○○上開支票存款帳
    戶之印鑑章與如附表編號一至三、五至九所示之八張支票上
    「戊○○」之印文，二者字體粗細不同，且「建」、「榮」
    二字之筆劃均有差異，足見如附表所示之支票上「戊○○」
    之印文，應均非上開支票存款帳戶之印鑑章所蓋用而來，足
    堪認定。又衡情一般所謂之「芭樂票」，係由發票人自行向
    付款銀行請領空白支票簿，蓋妥印鑑章後，再出售予他人，
    授權他人任意簽發，是其支票用紙係付款銀行所印製，且支
    票上發票人之印章，即為支票存款帳戶之印鑑章，與本件支
    票之情形迥然有異；至於由第三人冒名聲請之「人頭支票」
    ，因未獲得發票人本人授權簽發，購得支票後簽發使用者，
    當有構成偽造有價證券罪之可能，更無疑義。本件如附表所
    示之支票，並非付款人合作金庫銀行松山分行所印製，故應
    非他人冒名開戶申請之「人頭支票」。而若發票人戊○○欲
    提供其個人支票販賣得利，則於當時其信用尚無瑕疵時（詳
    如後述），自可向合作金庫銀行北松山分行再行請領支票簿
    ，抑或另在他金融機構開設支票存款帳戶，以請領支票即可
    ，應無必要大費周章另行偽造支票用紙，復再刻用其他印章
    蓋用，以增加成本支出，是由如附表所示之支票並非向付款
    人合作金庫銀行北松山分行請領，發票人印文復與案外人戊○○開設存款帳戶之印鑑章不相同等情以觀，堪認如附表所
    示之支票，應均非經發票人戊○○所提供，而屬未經其授權
    簽發之偽造支票。
  (三)證人庚○○於本院審理時結證稱：被告有要向伊借用支票，
    但因為伊信用不好，也沒有票可以借被告使用，被告乃說看
    有沒有朋友可以去向銀行申請一整本支票簿，伊即回答這種
    支票誰敢借人，被告才又說現在報紙上有很多可以買到票的
    廣告，但被告很忙，伊即說可以打電話幫被告問看看，但被
    告必須支付價金，且交票時被告與對方送支票來的人均要在
    場，後來伊是看了報紙廣告登載「票、借人或賣人、聯絡電
    話˙˙˙」，而與對方接洽，約定一張票三千元，伊即告訴
    被告，看被告要購買幾張支票，就準備多少錢，交易時伊與
    被告一同到文華高中對面，由計程車司機送支票來，因為是
    伊出面聯繫的，所以被告當場將二萬餘元拿給伊，再由伊交
    給計程車司機，那次買了八、九張支票，後來被告說證人乙○○的支票開錯了，問伊可否再連絡對方買支票，所以伊後
    來又與對方約在文華高中，由伊單獨去交錢取票，這次買了
    一或二張，後來再買支票的錢，也是被告支付的，買到的支
    票顏色都一樣，與卷內的這些支票差不多，發票人印章都蓋
    好了，金額可以自己填寫，伊幫忙購買支票，被告並沒有給
    伊好處等語（見本院卷第二二七、二二九至二三三頁）。雖
    被告於本院辯稱：如附表所示之支票係向證人庚○○所借用
    ，伊不知道如附表所示支票之來源，有與證人庚○○約定，
    待向證人子○○所購買之土地處理完畢後，會包一個紅包給
    證人庚○○云云，惟其於本院準備程序時供稱：當時並未約
    定將來要包給證人庚○○多少錢的紅包云云（見本院卷第八
    四頁）；嗣於本院審理時則改稱：有跟證人庚○○說支票處
    理好後，要給證人庚○○數十萬元吃紅云云（見本院卷第二
    三六頁），就是否有約定將來要給證人庚○○代價之約略數
    額乙節，前後供述不一；且依其於偵查中之供述：證人庚○○有先聲明，若有賺錢，要分紅給證人庚○○云云（同上偵
    訊筆錄）、伊在潭子之工程若有做起來，會給證人庚○○一
    個紅包云云（見同上偵卷被告九十三年六月十四日偵訊筆錄
    ）觀之，若被告與證人庚○○確實有約定將來要包紅包給證
    人庚○○之事，然此亦繫於被告向證人子○○所購買土地將
    來發展狀況之不確定因素，則在被告將來能否如期給予證人
    庚○○紅包作為代價，尚屬不確定之情形下，證人庚○○應
    無可能自掏腰包，先行花費二萬七千元為被告購買支票，再
    將之無償供給被告使用？又查，證人庚○○於本院所為上開
    證言，業經具結，而有可靠性之擔保，且其證述代被告聯繫
    、出面購買空白支票之內容，核屬對自己不利之事實，茍無
    此事，其當無虛捏上開情節，而使自己同陷於有受刑事追訴
    處罰之虞之不利境地？因此堪認證人庚○○所述，足以採信
    。被告所辯上情，並無足採。
  (四)按刑法上之故意，分直接故意（確定故意）與間接故意（不
    確定故意），「行為人對於構成犯罪之事實，明知並有意使
    其發生者」為直接故意。「行為人對於構成犯罪之事實，預
    見其發生而其發生並不違背其本意者」為間接故意。而間接
    故意與有認識的過失（又稱疏虞過失）之區別，二者對構成
    犯罪之事實雖均預見其能發生，但前者對其發生並不違背其
    本意，後者則確信其不發生（最高法院八十七年度臺上字第
    二七一六號判決意旨參照）。由以下事證，堪以認定被告對
    於如附表所示之支票，係他人偽造發票人印文或未經發票人
    授權之支票，有預見可能，且具有縱然其利用他人簽發完成
    如附表所示之支票，係屬偽造之行為，亦不違反其本意：
  1.查被告係以每張三千元，共計二萬七千元之代價購得如附表
    所示之空白支票，而被告在該支票偽造之金額，除如附表編
    號九所示之支票為十五萬元外，其餘均為數十萬元，甚至其
    中編號一、二所示之支票，票面金額更高達一百二十萬元及
    一百三十萬元，總金額則為四百三十五萬八千元，扣除受款
    人誤寫，嗣後換回之如附表編號四所示支票支票面金額二十
    八萬五千元後，其總金額亦達四百零七萬三千元，其購買之
    代價不及發票金額之千分之七（計算方式；27000/0000000
    ≒0.0066），其支出之代價與所簽發之金額差異極大，足徵
    被告應可預見如附表所示支票之發票人，並無可能給付票款
    ，該九張支票均係無法兌現可能甚明。而本件如附表所示之
    支票，應非出於發票人戊○○所提供或授權簽發等情，已如
    前述，被告既係向一名不詳人士購得如附表所示之九張空白
    支票，自可預見該來源不明、無兌現可能之支票，其支票上
    發票人「戊○○」之印文可能係出於偽造或係未經發票人戊○○之同意，經上開不詳姓名年籍之人取得後再加以販售，
    其並未獲得發票人戊○○之授權，惟其猶利用不知情之證人
    丑○○、案外人陳有明、蔡秋燕，填寫票面金額、發票日及
    受款人，益見其具有偽造有價證券之認識甚明。
  2.證人乙○○於本院審理時，證稱：伊拿到如附表編號四至六
    所示之支票後，要回桃園，在高速公路上曾告訴被告那些支
    票之紙質摸起來怪怪的，與一般不同，且通常收到支票時，
    票號不會相差很多，但這三張支票的票號差距很大，後來被
    告有回覆說這些支票是用剩的支票湊起來的，均沒有問題，
    屆時一定可以兌現等語（見本院卷第一七五、一七八、一七
    九頁）；而被告則供稱：證人乙○○拿到票要上高速公路時
    ，確實有打電話給伊，談到票號差距之問題，伊立即打電話
    問證人庚○○為何支票票號未連號，證人庚○○則說這三張
    支票是用剩的支票湊起來的云云（見本院卷第一七九頁）。
    惟查，如附表所示之支票，係被告請證人庚○○代為向登報
    販賣支票之人購買乙節，業如前述。證人庚○○於本院審理
    時亦證述：伊將支票交給被告後，被告並未打電話問伊為何
    票號不連號等語（見本院卷第二三五頁），是被告既未曾就
    證人乙○○所提出之疑問詢問證人庚○○，益證其早已知悉
    如附表所示支票之來源。而被告既知如附表所示之支票，係
    向不詳人士所購買來源不明之支票，且又經證人乙○○提出
    支票紙質及票號不連號之問題，仍不思設法確認（如將支票
    拿至付款銀行詢問）如附表所示支票之真偽，卻反在九十二
    年八月上旬，再利用案外人蔡秋燕將如附表編號八、九所示
    之支票簽發完成後，再交付證人丁○○，是其至少具有偽造
    有價證券之不確定故意甚明。
  3.被告雖辯稱：曾經向銀行照會過如附表所示支票之帳號及發
    票人，銀行表示有此帳號，亦無信用上之問題等語，而證人
    乙○○亦於本院審理時證陳：拿到支票後，曾向銀行照會過
    該支票，銀行說發票人及帳號均正常，所以伊才將支票轉給
    材料商等語（見本院卷第一七八頁）；證人丁○○亦於本院
    審理時為相同之證述（見本院卷第二七三頁）。惟查，證人
    庚○○於本院審理時證述：在購買支票時，被告有說要必須
    可以照會過的支票等語（見本院卷第二三五頁），且被告於
    本院審理時亦供述：證人乙○○通知伊支票有問題要送去警
    察局，伊乃請證人乙○○將支票抽回來，否則支票出狀況就
    不能用了等語（見本院卷第一七九頁），足證被告不僅於購
    買支票之際，要求需要可供照會之支票，且於如附表所示之
    支票經執票人提示後，已確定係偽造支票後，其所關切者，
    乃係該帳號若有退票紀錄，將使其他如附表所示支票使用上
    發生困難，足證被告就如附表所示支票之真偽，毫不關心，
    其縱有先行向銀行照會如附表所示帳號信用狀況之之舉措，
    其目的無非僅係要確認該等支票是否為可供照會，以確保其
    得以使用，而不會遭證人乙○○等人拒收。是被告上開所辯
    ，縱使為真，亦不足以作為對其有利之證據。
  (五)又被告雖於本院審理時供稱：證人庚○○另有交付同附表所
    示發票人、帳號之空白支票一紙，伊因委請證人丙○○建築
    師規劃設計向證人子○○所購買之土地，而請證人丑○○在
    該紙支票上記載發票日及金額後，交給證人丙○○作為規劃
    設計土地之報酬云云。惟查，證人丙○○於本院審理時證述
    ：被告曾為支付委託其規劃設計位於臺中縣潭子鄉○○段之
    土地（即證人子○○所出賣之土地）而交付支票一紙，作為
    前期費用，但該支票之發票人並非「戊○○」，伊未曾自被
    告處取得發票人為「戊○○」之支票等語明確（見本院卷第
    三一六頁），且證人丙○○所提出被告所交付之支票，發票
    人為「蕭○○」（其名字部分因係篆體文字難以辨識），付
    款人則為復華銀行北屯分行等情，有該支票一張附卷可證（
    見本院卷第三二四頁），是被告前揭自白，顯與事實不符，
    自不得採為對被告不利之認定，附此敘明。
  (六)綜上所述，被告所辯，顯係事後卸責之詞，無可採信。本件
    事證明確，被告犯行堪以認定，應予依法論科。
二、核被告所為，係犯刑法第二百零一條第一項之偽造有價證券
    罪，其偽造後復持以行使，行使之低度行為已為偽造之高度
    行為吸收，不另論罪。又按同時偽造同一被害人之多件同類
    文書或同一被害人之多張支票時，其被害法益仍僅一個，不
    能以其偽造之文書件數或支票張數，計算其法益，此與同時
    偽造不同被害人之文書或支票時，因有侵害數個人法益，係
    一行為觸犯數罪名者迴異，最高法院著有七十三年臺上字第
    三六二九號判例意旨可資參照，故被告於九十二年六月中旬
    某日，利用證人丑○○同時偽造如附表編號一至三所示支票
    三紙；又於同年六月中旬某日，利用案外人陳有明同時偽造
    如附表編號四至六所示支票三紙；另於同年八月上旬某日，
    利用案外人蔡秋燕同時偽造如附表編號八、九所示之支票二
    紙，而各同時偽造發票人戊○○一人之數張支票，依上開判
    例意旨，分別為單純一罪。又按行使偽造有價證券以使人交
    付財物，如果所交付者即係該證券本身之價值，則其詐欺取
    財仍屬行使偽券之行為，不另成立詐欺罪名，最高法院著有
    二十五年上字第一八一四號判例可資參照。查本件被告係交
    付偽造之如附表所示支票，以作為支付買賣土地之定金及清
    償積欠之工程款，並未因而使證人子○○、乙○○、丁○○
    及被害人壬○○等人交付財物，當更無論以詐欺取財罪之餘
    地。被告利用不知情之證人丑○○、乙○○、案外人陳有明
    、蔡秋燕偽造完成如附表所示之支票，為間接正犯，應負與
    正犯同一責任。被告先後四次偽造有價證券之犯行，時間緊
    接，且觸犯構成要件相同之罪，顯係基於概括犯意反覆為之
    ，應依刑法第五十六條連續犯之規定，論以一罪，並加重其
    刑。被告前於八十八年間，因詐欺案件，經臺灣高等法院判
    處有期徒刑十月確定，甫於八十九年十一月二十二日縮刑期
    滿執行完畢，有臺灣臺中地方法院檢察署刑案資料查註紀錄
    表及臺灣高等法院被告全國前案紀錄表各一份在卷可按，其
    於有期徒刑執行完畢五年內再犯本件有期徒刑以上之罪，為
    累犯，應依法遞加重其刑。公訴人雖僅就被告偽造如附表編
    號一至三所示支票部分犯行提起公訴，惟檢察官就犯罪事實
    之一部起訴者，其效力及於全部，本件被告偽造如附表編號
    四至九所示支票之犯行，與前揭論罪科刑之被告偽造如附表
    編號一至三所示支票部分，為連續犯之裁判上一罪之關係，
    已如前述，本院自應就未經起訴之部分，一併加以裁判。爰
    審酌被告因急需款項支付買賣價金及工程款，向他人購買未
    經發票人授權之支票，並利用不知情之他人任意偽簽支票，
    且偽造支票九張，票面金額更高達四百三十五萬八千元，影
    響交易安全及發票人戊○○票據信用甚鉅，雖證人子○○尚
    未將土地移轉登記為敦城公司所有，而未實際受損，然被告
    就積欠證人乙○○、丁○○及被害人壬○○之債務，均迄未
    清償等情，分據證人乙○○、子○○、丁○○於本院審理時
    陳明在卷（見本院卷第一七六、二一一、二八九頁），且犯
    罪後復否認犯行，未見認錯悔過之意，態度不佳等一切情狀
    ，量處如主文所示之刑，以資懲儆。又如附表所示之支票九
    張均係偽造之支票，應依刑法第二百零五條之規定宣告沒收
    。
三、公訴意旨另以：被告基於意圖為自己不法所有之詐欺取財概
    括犯意，而為下列犯行：(一)於九十一年六月十二日，以其所
    經營位於臺中市○○路四五○號之「宏岳安養院」大樓鋁門
    窗尚未裝設為由，由案外人杜昭龍（另經檢察官為不起訴處
    分）出面，至告訴人寅○○所經營之「聯輝玻璃行」，與告
    訴人寅○○訂立契約，請告訴人寅○○為被告施工，並由告
    訴人寅○○簽發票面金額為二十萬元之支票予被告，杜昭龍
    同時亦簽發同面額之本票交付告訴人寅○○，分別作為履約
    之擔保。嗣告訴人寅○○於施工期間陸續完工，被告所給付
    之客票均跳票而未兌現，而以此方式詐得告訴人之施工材料
    及施工服務（九十二年度偵字第二○四一八號）。(二)被告於
    九十二年四月間，以敦城公司代表人名義，向告訴人癸○○
    佯稱敦城公司所有之坐落臺中縣潭子鄉○○段四○之一、四
    ○之三地號土地，已依行政院農業委員會規定，提出開發興
    建住宅之申請為由，與告訴人癸○○簽約出售該工程進行中
    之土石天然級配予告訴人癸○○，且要求告訴人癸○○給付
    履約保證金三百萬元。惟該工程遲未進行，經告訴人癸○○
    催促後，竟又以因工程申請延宕所致，要求告訴人癸○○再
    度給付五萬元以利工程進行後，隨即逃匿，告訴人癸○○始
    之受騙（九十三年度偵字第一二二四七號）。(三)被告又於九
    十二年七月間，以敦城公司名義，向告訴人甲○○佯稱：敦
    城公司承建坐落南投縣草屯鎮五六三之三等地號土地之「翡
    翠商業大樓」云云，而與告訴人甲○○訂立土方與基礎工程
    合約，並約定所挖出之土方由告訴人甲○○價購，嗣告訴人
    甲○○於完工後，被告用以支付工程款之客票均不獲兌現，
    被告再以「芭樂票」向告訴人甲○○調借五十萬元，致告訴
    人甲○○被騙一百七十五萬元云云（九十四年度偵字第一六
    五四號）。(四)被告明知其於九十二年間，已係銀行拒絕往來
    戶，竟於同年六月中旬，於不詳地點收受證人庚○○所交付
    之偽造如附表所示編號一至三所示之支票後，未經發票人戊○○之授權，擅自在其上分別填寫票面金額，並於同年四月
    間與證人子○○簽訂買賣契約後，於九十二年六月間在臺中
    市境內，將上開偽造之支票交付證人子○○作為土地買賣價
    金，嗣證人子○○將上開支票分別轉讓予林水鏡與邱文彬後
    ，經其二人提示後退票，始查悉上情。因認被告涉犯連續詐
    欺取財罪嫌，且與已起訴之部分有連續犯之裁判上一罪關係
    ，而移由本院併案審理。經查：
  (一)按刑事訴訟法第一百六十一條已於民國九十一年二月八日修
    正公布，其第一項規定：檢察官就被告犯罪事實，應負舉證
    責任，並指出證明之方法。因此，檢察官對於起訴之犯罪事
    實，應負提出證據及說服之實質舉證責任。倘其所提出之證
    據，不足為被告有罪之積極證明，或其指出證明之方法，無
    從說服法院以形成被告有罪之心證，基於無罪推定之原則，
    自應為被告無罪判決之諭知，最高法院著有九十二年臺上字
    第一二八號判例可資參照。
  (二)查本件檢察官原起訴之犯罪事實，係被告偽造如附表編號一
    至三所示支票，而涉犯偽造有價證券之犯行，並未敘及被告
    以敦城公司名義向證人子○○購買坐落臺中縣潭子鄉○○段
    四○之一、四○之三地號土地時，有何不法所有意圖或施用
    詐術之行為，另涉有詐欺取財未遂犯行之部分（蓋上開土地
    尚未移轉所有權登記）；且於起訴書、併案意旨書及本院審
    理過程中，檢察官亦未舉出任何足資證明被告有符合詐欺取
    財罪之構成要件事實及被告所犯詐欺取財罪與本件論罪科刑
    之偽造有價證券罪有何裁判上一罪關係之相關證據或指出其
    證明方法。而觀之被告購買如附表所示之支票後，加以偽造
    之行為，係在上開土地買賣契約訂立二個月後，殊難逕以被
    告嗣後偽造有價證券之行為，即推斷被告與證人子○○訂立
    土地買賣契約之際，當然具有詐欺取財之不法意圖。是被告
    就向證人子○○購買上開土地之行為，尚無證據證明涉有詐
    欺取財未遂之犯行，且其所犯詐欺取財未遂罪與本件偽造有
    價證券罪有何裁判上一罪關係。而前揭併案意旨(一)至(三)部分
    ，檢察官認被告所犯分別係詐欺取財及詐欺得利罪，更與被
    告前揭論罪科刑之罪名（偽造有價證券罪），罪名不同，依
    法無法論以連續犯，復難認二者間有牽連犯或想像競合犯之
    裁判上一罪關係，本院自無從審理，而應退由檢察官另為適
    法之處理，附此敘明。
據上論斷，應依刑事訴訟法第二百九十九條第一項前段，刑法第
五十六條、第二百零一條第一項、第四十七條、第二百零五條、
罰金罰鍰提高標準條例第一條前段，判決如主文。
本案經檢察官辛○○到庭執行職務。
中    華    民    國    95    年     3    月    1    日
                  刑事第三庭審判長法  官
                                  法  官
                                  法  官
上正本證明與原本無異。
如不服本判決，應於送達後十日內向本院提出上訴狀（須附繕
本），上訴於台灣高等法院台中分院。
                                書記官  高勳楠
中    華    民    國    95    年     3    月    1    日
附錄本案論罪科刑法條全文：
刑法第二百零一條
意圖供行使之用，而偽造、變造公債票、公司股票或其他有價證
券者，處三年以上十年以下有期徒刑，得併科三千元以下罰金。
行使偽造、變造之公債票、公司股票或其他有價證券，或意圖供
行使之用，而收集或交付於人者，處一年以上七年以下有期徒刑
，得併科三千元以下罰金。
附表：
┌──┬───┬─────┬────┬────┬─────┬───┐
│編號│發票人│付款人    │帳   號 │票   號 │ 發票金額 │發票日│
│    │      │          │        │        │（新臺幣）│      │
│    │      │          │        │        │          │      │
├──┼───┼─────┼────┼────┼─────┼───┤
│一  │戊○○│臺灣省合作│28424-3 │0000000 │1,200,000 │9.5.│
│    │      │金庫松山分│        │        │          │      │
│    │      │行        │        │        │          │      │
├──┼───┼─────┼────┼────┼─────┼───┤
│二  │同  右│同      右│同   右 │0000000 │1,300,000 │9.10.│
├──┼───┼─────┼────┼────┼─────┼───┤
│三  │同  右│同      右│同   右 │0000000 │300,000   │9.10.│
├──┼───┼─────┼────┼────┼─────┼───┤
│四  │同  右│同      右│同   右 │不   詳 │285,000   │9.│
├──┼───┼─────┼────┼────┼─────┼───┤
│五  │同  右│同      右│同   右 │0000000 │213,000   │9.10.│
├──┼───┼─────┼────┼────┼─────┼───┤
│六  │同  右│同      右│同   右 │0000000 │375,000   │9.│
├──┼───┼─────┼────┼────┼─────┼───┤
│七  │同  右│同      右│同   右 │0000000 │285,000   │9.│
├──┼───┼─────┼────┼────┼─────┼───┤
│八  │同  右│同      右│同   右 │0000000 │250,000   │8.│
├──┼───┼─────┼────┼────┼─────┼───┤
│九  │同  右│同      右│同   右 │0000000 │150,000   │8.│
└──┴───┴─────┴────┴────┴─────┴───┘


司法院資訊處製作；財團法人民間司法改革基金會備份。
